【裁判字號】    89,台上,5832
【裁判日期】    891005
【裁判案由】    違反公職人員選舉罷免法
【裁判全文】
最高法院刑事判決                              八十九年度台上字第五八三二號
    上  訴  人  甲○○
    選任辯護人  楊漢東律師
右上訴人因違反公職人員選舉罷免法案件，不服台灣高等法院台南分院中華民國八十
九年四月十二日第二審更審判決( 八十八年度上更(一)字第四○五號，起訴案號：台灣
嘉義地方法院檢察署八十七年度偵字第五六○號 )，提起上訴，本院判決如左：
    主  文
上訴駁回。
    理  由
按刑事訴訟法第三百七十七條規定，上訴於第三審法院，非以判決違背法令為理由，
不得為之。是提起第三審上訴，應以原判決違背法令為理由，係屬法定要件。如果上
訴理由狀並未依據卷內訴訟資料，具體指摘原判決不適用何種法則或如何適用不當，
或所指摘原判決違法情事，顯與法律規定得為第三審上訴理由之違法情形，不相適合
時，均應認其上訴為違背法律上之程式，予以駁回。本件上訴人甲○○上訴意旨略稱
：(一)、原判決僅憑告訴人江義雄在原審提出之中國時報、自由時報、嘉義新聞等報紙
刊載告訴人召開記者會所發表之內容，即認定上訴人之本件競選文宣傳單係於報載之
民國八十六年十一月二十三日之昨日，即八十六年十一月二十二日發布，或之前於八
十六年十一月中旬發布，顯係以擬制、臆測方式為之，其以告訴人召開記者會後，翌
日報社記者依告訴人發表之內容所刊載之報紙內容作為認定事實之證據，有違證據法
則。(二)、原判決理由二之(二)謂上訴人製作之上開競選傳單係於報載之八十六年十一月
二十三日之昨日，即八十六年十一月二十二日發布，或之前於八十六年十一月中旬發
布云云，不僅與其後謂上訴人散布前開競選文宣傳單，係在嘉義市第五屆市長選舉競
選活動期間之八十六年十一月中旬之說明前後相齟齬，且與事實欄認定上訴人於八十
六年十一月中旬，嘉義市第五屆市長選舉期間，擔任市長候選人張博雅助選員，意圖
使另一候選人江義雄不當選，而以其名義，印刷如原判決附件……為內容之不實文宣
傳單，直指……廣為宣傳……等記載不相適合。究竟上訴人發布傳單之時間係於當年
之十一月中旬或同月二十二日，原判決之事實認定與理由說明有不相符合之矛盾。(三)
、嘉義市第五屆市長選舉競選活動期間係於八十六年十一月十八日公告候選人名單，
告訴人自當日亦即於當月下旬始具候選人資格，而其競選活動期間為八十六年十一月
十九日起至同月二十九日止，如依原判決事實欄所認定上訴人發布傳單之時間係八十
六年十一月中旬，當時尚非公告競選活動期間，縱有誹謗情事，亦無適用公職人員選
舉罷免法第九十二條論罪之餘地。又在原判決附件傳單上所印有關「江義雄為中正大
學總務長負責工程發包，江義雄之侄子江樹林當嘉鋒營造公司董事長」等內容，均為
真實，非謠言或不實之事，而所印之江義雄戶籍資料均為真正非偽造。至傳單提出「
中正大學營建工程誰負責？怎麼發包？那些廠商承包？有沒有內線交易？北醫畢業不
做本行？三十餘歲開設非專長的營造公司？」等問題，上訴人並未直接確定江義雄發
包工程有內線交易，而係合理之懷疑，希望江義雄提出說明，並無散布謠言或傳播不
實之客觀行為及主觀之犯意，原判決遽予論罪科刑有適用法則不當之違法。(四)、上訴
人於原審提出二份江義雄告訴張博雅誹謗及違反公職人員選舉罷免法之第一、二審法
院判決張博雅無罪之判決書，可證江義雄在上開競選期間有接受財團大量財物不當資
助，且被懷疑利用招待選民出國旅遊為自己拉票，既然告訴人於參選過程表露出知法
犯法之事實，上訴人因選民反映並提供戶籍資料，依該資料又足以讓人產生告訴人負
責發包中正大學工程，是否會有不當內線交易之合理懷疑，始於八十六年十一月中旬
以傳單對告訴人提出懷疑請其提出說明，並無超出一般社會價值判斷之標準。上訴人
之動機及態樣與八十六年十一月三日張博雅在問政說明會上提到告訴人接受財團資助
有很大關係，該項客觀事實之有無，可作為判斷上訴人傳單內所提出之疑問是否合理
，及上訴人之行為態樣是否符合社會正當性之參考。原判決竟認該二份判決所認定之
事實與本案無關，而未就上訴人行為之實施及態樣，與適用法律有關之一切證據，詳
為斟酌記載，有判決理由不備之違法等語。
惟查：採證認事係屬事實審法院之職權，而法院憑以認定犯罪事實之證據，並不以直
接證據為限，即綜合各種直接、間接證據，本於推理作用，為其認定犯罪事實之基礎
，如不違背經驗法則與論理法則，亦非法所不許。原判決依憑告訴人江義雄之指述、
卷附告訴人所提出上訴人製作如原判決附件之競選文宣傳單、台灣省嘉義市選舉委員
會八十八年四月三十日(八八)嘉市選一字第○三五八號函、八十六年十一月二十三日
中央日報、中國時報、自由時報、嘉義新聞報等剪報影本，及上訴人之部分自白等證
據資料，為綜合之判斷，認上訴人等有原判決事實欄所載之犯行，因而維持第一審依
法規競合之法理論處上訴人意圖使候選人不當選，以文字傳播不實之事，足以生損害
於他人（累犯）罪刑之判決，駁回上訴人在第二審之上訴。已詳敘其調查證據之結果
及取捨證據認定犯罪事實之理由，而於法定刑內量處其刑。並就上訴人否認犯罪所辯
各節，如何不足採信，詳加說明指駁，所為論斷均有卷存資料可資覆按。就形式上觀
察，要無採證認事違背經驗法則、論理法則，或有其他違背法令之情形。按一旬為十
日，一個月分為上、中、下三旬。嘉義市第五屆市長選舉係於八十六年十一月十八日
公告候選人名單，告訴人自當日即具候選人資格，公告當時尚屬該月中旬無疑，上訴
意旨指係下旬容有誤會。又原判決係綜合前開證據調查之結果而為上訴人前開犯罪事
實之認定，並非單以報紙刊載告訴人召開記者會所發表之內容為上訴人論罪之惟一依
據，而其所為之論斷又非事理所無，難認有違經驗法則、論理法則或有違證據法則之
情形，自不得任意指為違法而執為上訴第三審之適法理由。按公職人員選舉罷免法第
九十二條之規定，旨在杜絕濫發黑函、恣意虛構事實抹黑對手等妨害選舉行為，以端
正選風，維護候選人之權益。原判決事實欄記載上訴人於八十六年十一月中旬，嘉義
市第五屆市長選舉期間，擔任市長候選人張博雅助選員，意圖使另一候選人江義雄不
當選，而以其名義，印製前開內容不實文宣傳單，誹謗江義雄，而廣為傳播等情，其
理由三之(二)亦說明上訴人係於前開選舉活動期間之八十六年十一月中旬傳播前開競選
文宣傳單等語。已明白認定上訴人係於八十六年十一月中旬前述嘉義市第五屆市長競
選活動期間印製上開文宣傳單而為傳播之事實，且詳敘所憑之依據及上訴人辯稱伊散
發文宣之行為係在競選活動期間之前，非在競選活動期間一節，非事實而不足採之理
由，所為之論斷既非無據又非事理所無，難認有何違法之情形。至原判決理由三之(二)
另引述八十六年十一月二十三日自由時報等媒體所刊載相關之內容及證人江樹林之證
詞等資料，論述說明上訴人於八十六年十一月中旬前開競選活動期間，確有印製傳播
前開選舉傳單之事實，其雖另謂前開競選文宣傳單係於報載之八十六年十一月二十三
日之昨日，即八十六年十一月二十二日發布，或之前於八十六年十一月中旬發布足明
云云，僅為強調上訴人傳播前述傳單之時間係在前開市長競選活動期間而為之補充說
明，其文字之表述雖未臻精當，並不影響上訴人於前開競選活動期間內傳播上述傳單
事實之認定，亦即對於案件同一性之認定並無影響，亦難據為上訴第三審之合法理由
。再原判決已於理由三之(一)詳敘上訴人雖提出第一審法院八十七年度易字第一七七號
及原審法院八十七年度上易字第一七五五號等刑事判決書為證，惟依該等判決書所載
張博雅被訴違反公職人員選舉罷免法之爭訟事實，認與本件無涉，而未採為上訴人有
利之認定，核無理由不備或有違背通常事理之情形，上訴意旨(四)任指原判決理由不備
，亦不得據為上訴第三審之適法理由。此外原判決對於如何認定上訴人有使告訴人不
當選之意圖，及其所傳播者依一般觀念如何係不實而足以毀損告訴人之形象及名譽，
並影響選民投票之取向，有不投票給告訴人，而有影響告訴人不當選之可能，亦詳敘
其論據及理由，難認有何違背法令之情事。上訴意旨徒憑己見，就原審採證認事職權
之適法行使及原判決已明白論斷之事項，任意擷取片段而為前開指摘，或就其客觀上
有無犯罪之事實及主觀上有無犯意，仍為單純事實之爭辯，均非依據卷內資料而為原
判決有何具體違法之指摘，核與法律規定得為第三審上訴理由之違法情形，不相適合
，應認其上訴為違背法律上之程式，予以駁回。
據上論結，應依刑事訴訟法第三百九十五條前段，判決如主文。
中      華      民      國    八十九    年      十      月      五      日
                              最高法院刑事第五庭
                                  審判長法官  董  明  霈
                                        法官  丁  錦  清
                                        法官  林  茂  雄
                                        法官  王  居  財
                                        法官  張  祺  祥
      右正本證明與原本無異
                                              書  記  官
中      華      民      國    八十九    年      十      月     十三     日


司法院資訊處製作；財團法人民間司法改革基金會備份。
